【裁判字號】    90,上易,3228
【裁判日期】    901214
【裁判案由】    詐欺
【裁判全文】
臺灣高等法院刑事判決                            九十年度上易字第三二二八號
    上  訴  人
    即  被  告  乙○○
    選任辯護人  羅水明
右上訴人因詐欺案件，不服臺灣板橋地方法院八十九年度易字第四三五四號，中華民
國九十年七月十七日第一審判決（起訴案號：臺灣板橋地方法院檢察署八十九年度偵
字第一二四四五號），提起上訴，本院判決如左：
    主  文
原判決撤銷。
乙○○無罪。
    理  由
一、公訴意旨略以：被告乙○○係帝欣企業股份有限公司（下稱帝欣公司）董事長及
    美力（起訴書誤繕為利）堅精密工業股份有限公司（下稱美力堅公司）副董事長
    ，明知美力堅公司並無股份可以出售，亦明知帝欣公司發生嚴重虧損，竟意圖為
    自己不法之所有，於民國八十七年十二月間，向美力堅公司員工林信茂、辛○○
    、魏麗陵、壬○○、甲○○、蔡智仁及庚○○謊稱：渠等可以每股新台幣（下同
    ）十元之面額價格，購入美力堅公司股票等語，致告訴人林信茂等人陷於錯誤，
  分別匯入如附表所示之款項於美力堅公司及帝欣公司帳戶中，被告乙○○取得款
    項後用以填補帝欣公司之虧損。嗣告訴人林信茂等人因遲未領得股票，始悉受騙
    。因認被告乙○○涉有詐欺罪嫌云云。
二、按犯罪事實應依證據認定之，無證據不得推定其犯罪事實，刑事訴訟法第一百五
    十四條定有明文。又認定不利於被告之事實，須依積極證據，苟積極證據不足為
    不利於被告事實之認定時，即應為有利於被告之認定，更不必有何有利之證據；
    且刑事訴訟法上所謂認定犯罪事實之積極證據，係指適合於被告犯罪事實之認定
    之積極證據而言，雖不以直接證據為限，間接證據亦包括在內，然而無論直接或
    間接證據，其為訴訟上之證明，須於通常一般之人均不致有所懷疑，而得確信其
    為真實之程度者，始得據為有罪之認定，倘其證明尚未達到此一程度，而有合理
    之懷疑存在時，自不能以推測或擬制之方法，以為有罪裁判之基礎，最高法院三
    十年度上字第八一六號、二十九年度上字第三一○五號、四十年度台上字第八六
    、七十六年度台上字第四九八六號判例可資參照。
三、訊之被告乙○○堅決否認有右揭詐欺犯行，辯稱：帝欣公司原董事長己○○積欠
    公司三千五百萬元，有拿股票質押於伊處，嗣其同意以該質押之股票出售予其他
    董監事及員工，將所得款項清償公司，惟股票由美力堅公司監察人丁○○會計師
    保管，他認為公司應先清算給董監事，再由董監事拿出股票交給伊所出售之對象
    ，惟董監事又將利息換算股票，致股票不足交付予員工，嗣董監事陸續有將這些
    股票拿給購買之員工等語。經查：
  (一)告訴人林信茂、辛○○、魏麗陵、壬○○、甲○○、蔡智仁及庚○○均為美力堅
    公司之員工，於八十七年十二月至八十八年八月間，該等員工受當時任職帝欣公
    司董事長兼美力堅公司副董事長即被告乙○○之告知，可以每股十元之面額價格
    購買美力堅公司之股票，該等員工遂陸續匯入被告指定之帝欣公司設於中國國際
    商業銀行中山分行第00000000000號帳戶及美力堅公司設於銀行之帳
    戶，計有三百六十三萬元，此為上開告訴人於告訴狀中指訴歷歷，並為被告所不
    否認（參見八十九年度偵字第一二四四五號偵查卷第八頁反面），且有匯款申請
    書、匯款通知書、證明函影本附卷（參見八十九年度偵字第六九四號偵查卷第十
    九至二一頁）可憑，堪認屬實。
  (二)按原帝欣公司原董事長即股東己○○於美力堅公司成立之初，依美力堅公司發起
    人即被告、陳文傑、黃富、黃鴻圖、丁○○、廖坤昭、己○○等人之約定，己○○可得美力堅公司股票三千張，該股款三千萬元，則由戊○○代墊，嗣帝欣公司
    全體股東即被告、丙○○、廖坤昭、黃鴻圖、陳振剛、黃富、丁○○及己○○約
    定，帝欣公司出售機器設備予美力堅公司所得價款，由帝欣公司原股東依股權比
    例分配，己○○分得之三千萬元出售機器設備款應用以償還戊○○，此有八十七
    年一月十五日會議紀錄及委任書影本各一紙附卷（參見本院卷第二○至二一頁）
    可稽，嗣帝欣公司順利出售機器設備予美力堅公司，戊○○並因而獲償三千萬元
    代己○○之股款，己○○取得美力堅公司之股票，對為證人丙○○於原審調查中
    結證明確（參見原審卷第一一三頁），是己○○分得之美力堅公司股票三千張，
    應為其出資所得，當甚明確。至證人即美力堅公司監察人丁○○於偵查中證稱：
    己○○名義上持有美力堅公司三千萬元之股票，但實際並未出資，所以沒有把股
    票給他云云（參見同上一二四四五號偵查卷第三），即無可採。
  (三)又前開帝欣公司原股東兼新成立之美力堅公司股東丙○○、廖坤昭、黃鴻圖、陳
    振剛、黃富、丁○○及己○○業已委託被告處理帝欣公司清算事項，此有前開委
    任書可憑，而該公司原股東己○○因積欠帝欣公司三千五百萬元，並於八十七年
    六月二十日，將上開其所有之美力堅公司股票三千張設定質權予乙○○以擔保該
    債務，此有該質權設定契約書影本一份在卷（參見本院卷第二二至二四頁）可憑
    ，則屆期己○○無法清償債務時，被告乙○○在原股東授權之範圍內及本於質權
    人之地位，當可出賣該設質之股票，將所得價款償還該積欠帝欣公司之債務，應
    無疑義。從而，被告就上開三千張股票中之部分股票出售予告訴人等（依告訴人
    所述有三百六十三張），由告訴人等將所得價款指定匯入帝欣公司及另組成之美
    力堅公司之銀行帳戶，而未匯入被告私人之帳戶，應無不當，是被告當無不法所
    有之詐欺意圖，亦堪認定。
  (四)另證人即帝欣公司財務經理丙○○於原審調查時結證稱：己○○積欠帝欣公司債
    務而交出三千張股票給董事長，目的是要清償債務，後來帝欣公司結束，另成立
    美力堅公司，己○○的股票亦轉換成美力堅公司股票，但己○○的美力堅公司股
    票就分配給當初有墊錢給帝欣公司彌補虧損的股東，當時有說過，如果分配後有
    剩餘股票，才會再出售這些股票，後來己○○的三千張股票經分配給當初彌補虧
    損的股東後，僅剩餘一百七十四張，暫時就留置在監察人丁○○那裡保管，被告
    主張要將該一百七十四張股票出售以彌補公司虧損，但被告的主張並未經公司的
    舊股東同意，被告自行向員工收取股款，有進入帝欣公司帳戶以彌補帝欣公司虧
    損等語（參見原審卷第一一三至一一四頁）。核之被告於本院調查及審理中辯稱
    ：己○○是曾是帝欣公司原有之董事長，他有積欠該公司三千五百萬元，所以把
    面額三千萬元之股票（每一股十元）向伊質押，八十七年底他無法償還，請伊處
    理，且帝欣公司之董事亦開會同意伊處理公司之債權債務。當時三千萬元之股票
    由丁○○會計師保管，伊將股票賣給其他董監事及員工，所得款項償還己○○積
    欠帝欣公司之債務，因伊賣給誰沒有跟丁○○講，丁○○認為公司應先清算才願
    把股票拿出來，不願將股票交予伊已出售之員工，嗣丁○○應先交付予董監事，
    而其等又將利息換算股票，致不足交付予伊所出售之員工，嗣後董監事已把這些
    股票交還伊所出售之員工等語（參見本院卷第四四頁、八○頁），並告訴人等之
    代理人於原審已當庭表明已取得所購買之股票，且具狀表明和解撤回告訴（參見
原審卷第一三九、一四三、一四四頁）。足認原帝欣公司之股東己○○積欠該公
    司之債務，已因被告依該公司原股東之授權，將己○○之三千張美力堅公司股票
    出售予美力堅公司之董監事及員工而清償，堪予認定。又依上所述，證人丙○○
    雖證述己○○已交付美力堅公司之三千張股票予被告作為其積欠帝欣公司債務之
    清償，然其對於被告如何出售該三千張股票以籌措清償己○○積欠帝欣公司之債
    務，則未證述明確，且證稱：該三千張股票配售予董監事後尚剩一百七十四張股
    票，被告未經舊股東同意而出售該一百七十四張股票予員工云云，惟如非依被告
    所辯，已將該三千張股票同時出售予美力堅公司之董監事及員工，何以己○○之
    三千五百萬元之債務得以清償？且如僅有一百七十四張股票，被告何以能出售予
    告訴人等員工三百六十三張股票，而所得之款項全數匯入上開公司之帳戶，而非
    進入其私人帳戶，對自己無一好處？又如己○○之債務於尚未完全清償前，何以
    能先行分配其部分股票予董監事？在在與常情不符，另查並無其他證據證明被告
    有其他之管道得以清償己○○之債務，足認該三千張股票應係同時由被告分別出
    售予美力堅公司之董監事及員工，而非先出售予該董監事，嗣分配完股票後，再
    出售予員工，應可認定，是證人丙○○前開與此不符之證述，尚難採信。而被告
    基於前述帝欣公司原股東之授權，將部分己○○所有美力堅公司股票出售予身為
    員工之告訴人，該等告訴人均應可取得己○○之股票，惟因保管股票之丁○○認
    知與被告不同，先行將己○○之股票分配予購買股票之董監事，未顧及被告已出
    售予告訴人等員工之部分，再加上分配股票之方式不適當（以利息抵算股票），
    致僅餘一百七十四張股票，不足支付告訴人應得之三百六十三張股票，而生本件
    事端，應甚明確。惟事後經被告協調，告訴人等已完全取得被告出售之股票，實
    難認被告於出售該等股票予告訴人等員工之際，有明知無股票而出售之詐欺犯行
    。
三、此外，復查無其他積極證據足資證明被告有詐欺犯行，自屬不能證明其犯罪。原
    審不察，認被告構成詐欺罪，顯有不當，且被告否認犯罪提起上訴，應認有理由
    ，本院自應將原判決撤銷改為被告無罪之諭知。
據上論斷，應依刑事訴訟法第三百六十九條第一項前段、第三百六十四條、第三百零
一條第一項，判決如主文。
本案經檢察官吳國南到庭執行職務。
中      華      民      國    九十    年     十二     月     十四     日
                              臺灣高等法院刑事第二十三庭
                                  審判長法  官  黃  瑞  華
                                        法  官  宋      祺
                                        法  官  雷  雯  華
右正本證明與原本無異。
不得上訴。
                                        書記官  陳  思  云
中      華      民      國    九十      年     十二     月     十四     日
附  表：
┌──┬───────┬─────────────────┐
│ 一 │  林  信  茂  │ 二  百  萬  元  （新台幣）       │
├──┼───────┼─────────────────┤
│ 二 │  辛  ○  ○  │ 一  百  萬  元  （新台幣）       │
├──┼───────┼─────────────────┤
│ 三 │  魏  麗  陵  │ 二  十  萬  元  （新台幣）       │
├──┼───────┼─────────────────┤
│ 四 │  壬  ○  ○  │ 五  萬  元      （新台幣）       │
├──┼───────┼─────────────────┤
│ 五 │  甲  ○  ○  │ 十  萬  元      （新台幣）       │
├──┼───────┼─────────────────┤
│ 六 │  蔡  智  仁  │ 十  萬  元      （新台幣）       │
├──┼───────┼─────────────────┤
│ 七 │  庚  ○  ○  │ 十  八  萬  元  （新台幣）       │
└──┴───────┴─────────────────┘


司法院資訊處製作；財團法人民間司法改革基金會備份。
